臺灣高等法院民事判決　　　　　　　　95年度勞上易字第23號
上　訴　人　新漢電腦股份有限公司
法定代理人　甲○○
訴訟代理人　詹文凱律師
被　上訴人　乙○○
訴訟代理人　林仟雯律師
複　代理人　何叔孋律師
上列當事人間給付資遣費事件，上訴人對於中華民國94年11月28
日臺灣板橋地方法院94年度勞訴字第20號第一審判決提起上訴，
經本院於96年1月30日言詞辯論終結，判決如下：
    主      文
上訴駁回。
第二審訴訟費用由上訴人負擔。
    事      實
甲、上訴人方面：
壹、聲明：
一原判決不利上訴人部分廢棄。
二上開廢棄部分，被上訴人在第一審之訴及假執行之聲請均駁回
  。
貳、陳述：除與原判決記載相同者外，補稱略以：
一兩造間為委任關係，被上訴人不得依勞動基準法（下稱勞基法
  ）規定，向伊請求資遣費：
(一)被上訴人為經理人，並擔任NEXCOM(UK)Limited（下稱新漢英
  國公司）之執行董事，有新漢英國公司之人事決策權，此觀
  被上訴人曾以公司代表人身分與員工簽訂僱傭契約即明。被上
  訴人於民國92年11月11日電子郵件中表明離職，伊公司副總經
  理楊建興92年11月12日、同年月20日之電子郵件係被上訴人表
  明離職後，為安撫新漢英國公司員工情緒及工作交接所發之
  信函，不能作為被上訴人無人事決策權之證據。
(二)被上訴人於93年1月30日之電子郵件中表示「除非情況（即開
  立管理費發票給新漢英國公司）被適當地改正，作為新漢英國
  公司之經營董事，我將不會批准年度財務報表以及營業申報書
  。．．．（unless the above situations have rectified
  in a proper way,as MD of Nexcom UK, I am not going to
  approve Year-End Account and VAT return....)」，可見被
  上訴人有批准財務報表及營業稅申報書之權利。
(三)兩造發生薪水糾紛後，新漢英國公司會計David Farrow代表被
  上訴人於93年2月18日傳真予伊公司法定代理人甲○○之傳真
  信函中表示：．．．若上訴人同意在2004年2月20日星期五以
  前，將英鎊30,000元匯入被上訴人之銀行帳戶，被上訴人就會
  立即辭職，並交出新漢英國公司的董事權以及銀行帳戶簽名權
  （Ken　is prepared to resign　with immediate effect
  from Nexcom (UK)Ltd.，his directorship of the company
  and withdarw his bank mandates conditional on the　fol
  -lowing.)。被上訴人以交出新漢英國公司董事權及銀行帳戶
  簽名權作為和解條件，益徵被上訴人有銀行帳戶簽名權。
(四)被上訴人為預支93年1月、2月薪水，於92年12月23日簽發支票
  號碼100921，面額為英鎊5,400元，受款人為Ken Liu即被上訴
  人自己之支票1紙，對此英國會計師SIMMINS GAINSFORD　LLP
  期中查核報告指出：「我們注意到董事乙○○先生是所有支票
  的唯一簽名者，他同時也負責日常銷售及採購業務。」等語，
  顯見被上訴人執行業務及簽發票據有高度之獨立自主性。
(五)綜上，被上訴人為新漢英國公司之董事，有執行業務、銀行帳
  戶動支、簽發票據、批准財報與營業稅申報書及人事決定權，
  且有相當高程度之自主性，兩造應為委任契約關係，非勞動契
  約關係，被上訴人非勞工，不得依勞基法規定，向伊請求資遣
  費。
、證據：援用原審提出者。
乙、被上訴人方面：
壹、聲明：上訴駁回。
貳、陳述：除與原判決記載相同者外，補稱略以：
一上訴人於88年12月10日函伊表示「Your ranking and salary
  is unusual in NEXCOM. We cannot afford to hire you
  just for UK and France market」（你薪水和職級在新漢是
  少見的，我們不能負擔只為英國和法國之市場而僱傭你），同
  時在該函中要求伊設立新漢德國公司（NEXCOM GMBH）（新漢
  德國公司亦為上訴人百分之百投資之子公司），足資證明兩造
  確有僱傭關係存在。又伊於92年1月1日以員工身分與上訴人簽
  有員工認股權憑證合約，試問倘伊並非上訴人之員工，伊何能
  以員工身分認股，且依伊之存摺、上訴人公司所發之扣繳憑單
  及勞工保險局關於伊之投保資料，足見兩造確有僱傭關係。
二上訴人公司副總經理楊建興於92年9月27日寄發電子郵件予伊
  ，反對伊於93年1月上旬休假，並於同年11月12日、同年月20
  日寄發電子郵件予伊及新漢英國公司之業務人員，商討新漢英
  國公司之人事問題，足徵伊並無新漢英國公司之人事決定權。
  楊建興92年9月27日電子郵件係伊於92年11月11日提出辭呈之
  前所發，且該電子郵件係伊一時情緒之語並無離職之意，並隨
  即受到楊建興慰留，上訴人自無因伊將離職之故須由上訴人安
  排交接而面試新人之必要，是上訴人主張楊建興92年11月12日
  、同年月20日之電子郵件係伊提出辭呈後，為安撫新漢英國公
  司員工情緒及工作交接所發之信函，不能作為被上訴人無人事
  決策權之證據云云，並不可採。
三伊僅係上訴人公司指定擔任新漢英國公司之名義董事，新漢英
  國公司一切管理，包括業務及人事管理，均由上訴人公司副總
  經理楊建興直接下令並監督指揮，上訴人所謂伊有執行業務、
  銀行帳戶動支、簽發票據、批准財務報表與營業稅申報書之權
  利皆係依上訴人制訂之政策執行，並非伊自行決定，且伊為新
  漢英國公司名義董事，並在英國設有帳戶，伊簽發票據及銀行
  帳戶簽名權均係基於實際運作便利，由伊為上訴人代行簽名，
  並非謂伊有獨立簽名之權利。
四伊雖係新漢英國公司之名義董事，但仍須負董事之法律責任，
  為免上訴人收取管理費卻不開立發票供新漢英國公司帳務核銷
  ，致伊應負法律責任，乃要求上訴人開立管理費發票給新漢英
  國公司，否則不批准財務報表及營業稅申報書。
五伊薪水由上訴人決定，伊簽發支票預支93年1月、2月份薪水，
  係上訴人終止伊在英國銀行之代行簽名權前，不得遽認伊有獨
  立簽名之權利。
六依最高法院81年度台上字第347號判決意旨，勞動契約之勞工
  須具有人格從屬性，即受僱人在雇主企業組織內，服從雇主權
  威，並有接受懲戒或制裁之義務。依伊93年1月30日電子郵件
  可知，伊遭上訴人停職數月，受上訴人懲戒、制裁，人格從屬
  性甚明，自為勞動契約上之勞工。
七伊因上訴人自92年12月起無故停發伊薪資，於93年1月30日以
  電子郵件向上訴人表示其停發薪水違反勞動契約，並委請律師
  發函請求給付薪資，93年3月伊遭停職後，對上訴人提起給付
  薪資訴訟，並在新漢英國公司93年3月23日調查伊之聽證會中
  表示「公司計劃止付我薪資來逼我去職 (The company was
  planning to force me to leave the company by stopping
  my salary.)」等語，嗣因上訴人長期停發薪水，影響伊生活
  及健康甚巨，不得已，乃於93年3月26日提出辭呈，並在上訴
  人要求下，於同年4月5日提出正式辭呈，顯見伊確係因上訴人
  不依勞動契約給付工作報酬，積欠伊5個月薪資，依勞基法第
  14條第1項第5款規定，終止勞動契約。
、證據：除援用原審提出者外，補提新漢英國公司93年3月23
　　日調查聽證會會議記錄、被上訴人另案訴請上訴人給付薪資
　  之起訴狀及變更訴之聲明狀、被上訴人93年3月26日辭職信
    及中譯文為證。
    理      由
一被上訴人主張：伊自88年4月間即受僱於上訴人，並由上訴人
  指派擔任新漢英國公司協理，約定每月薪資新臺幣 (以下未
  特別註明幣別者同)300,000 元，其中150,000元由上訴人發放
  ，其餘150,000元則由新漢英國公司發放，伊係新漢英國公司
  之掛名董事，新漢英國公司之一切管理，包括業務及人事管理
  ，均由上訴人公司副總經理楊建興直接下令並監督指揮，兩造
  間為勞動契約關係，詎自92年12月份起，上訴人未依約定期限
  核發薪資，伊曾以存證信函催告上訴人給付，惟上訴人均置之
  不理，因上訴人長達5個月未給付報酬，伊乃於93年4月5日主
  動表示自93年3月31日起辭去職務。伊自88年4月1日起受僱於
  上訴人至93年3月31日伊離職，共計5年，伊離職時在臺灣之平
  均工資每月約為150,000元，依勞基法第17條規定，上訴人應
  給付伊5個月之資遣費，計750,000元等情，爰依勞動契約之法
  律關係及勞基法第14條第4項、第17條規定，求為命上訴人如
  數給付及自93年5月31日起算之法定遲延利息之判決（被上訴
  人於原審依勞動契約之法律關係及勞基法第14條第4項、第17
  條規定，請求上訴人給付資遣費1,475,000元，依同法第16條
  第1、3項規定，請求給付1個月之預告工資300,000元，共計
  1,775,000元及自93年5月31日起算之法定遲延利息之判決，原
  審判決上訴人應給付被上訴人資遣費750,000元及法定遲延利
  息，駁回其餘，上訴人就其敗訴部分提起上訴，被上訴人就其
  敗訴部分未提起上訴）。
二上訴人則以：被上訴人為新漢英國公司之董事，有執行業務、
  銀行帳戶動支、簽發票據、批准財務報表與營業稅申報書及人
  事決定權，並有相當程度之自主性，依據公司法第192條第4項
  之規定，公司與董事間之關係，依民法關於委任之規定，是兩
  造間為委任契約關係，非勞動契約關係。被上訴人既身為董事
  ，即與一般勞工之具有從屬性不同，被上訴人顯無向伊公司請
  求資遣費之權利等語，資為抗辯。
三兩造不爭執事實
(一)新漢英國公司為上訴人公司百分之百持有之子公司（新漢英國
  公司2004年會計師驗證財務報表第7頁，原法院訴字卷151頁）。
(二)被上訴人自88年4月起至93年3月31日止於新漢英國公司擔任執
  行董事職務，其職務相當於上訴人公司之協理（原法院94年9
  月29日審判筆錄上訴人法定代理人之陳述、兩造不爭執，原法
  院訴字卷182頁、本院卷36頁反面）。
(三)被上訴人每月共領取薪資300,000元，其中150,000元由上訴人
  發放，其餘150,000元則由新漢英國公司發放。上訴人將其按
  月給付被上訴人之150,000元，於扣除相關費用後開立薪資所
  得總額133,200元之扣繳稅額繳款書予被上訴人（薪資所得扣
  繳稅額繳款書，原法院訴字卷70-80頁）。
(四)上訴人自91年2月5日起以僱主身分為被上訴人投保勞工保險，
  迄92年12月23日止退保（被上訴人之勞工保險局投保資料，
　原法院訴字卷82頁）。
(五)新漢英國公司自92年12月至93年3月止，均有按月發放薪水予
  被上訴人，上訴人則自92年12月起停發薪水予被上訴人（兩造
  不爭）。
(六)被上訴人因上訴人自92年12月起停發伊薪資，於93年1月30日
  以電子郵件向上訴人表示其停發薪水違反勞動契約，並委請律
  師發函請求給付薪資（存證信函、電子郵件，原法院調字卷5-
  7頁、原法院訴字卷49頁）。
(七)被上訴人分別於93年3月26日、同年4月5日寄發信函表示自93
  年3月31日起辭職（辭職信2份及中譯文，原法院調字卷8頁、
  本院卷81-83頁）。
(八)被上訴人因上訴人自92年12月起停止支付薪資，乃於92年12月
  23日自行簽發支票號碼100921，面額為英鎊5,400元，受款人
  為Ken Liu即被上訴人自己之支票1紙，以支付其93年1、2月之
  薪資（支票存根、兩造不爭執，原法院訴字卷117頁、本院卷
  87頁）。
(九)被上訴人曾依據勞動契約之法律關係，請求上訴人給付薪資75
  0,000元及自93年7月30日起至清償日止按年息5%計算之利息，
  經臺灣板橋地方法院（下稱板橋地院）93年度勞訴字第53號判
  決為被上訴人全部勝訴之判決，上訴人聲明不服提起上訴，經
  臺灣高等法院以94年度勞上易字第11號判決駁回上訴人之上訴
  確定（臺灣高等法院94年度勞上易字第11號民事判決，原法院
  訴字卷364-368頁）。
(十)本件兩造給付資遣費爭議，應以中華民國勞基法第14條第4項
  、第17條規定為準據法（兩造不爭執，本院卷87頁）。
四本件爭點及本院判斷
(一)兩造間是否成立勞動契約？
  按「勞工：謂受雇主僱用從事工作獲致工資者。」、「工資：
  謂勞工因工作而獲得之報酬；包括工資、薪金及按計時、計日
  、計月、計件以現金或實物等方式給付之獎金、津貼及其他任
  何名義之經常性給與均屬之。」、「勞動契約：謂約定勞雇關
  係之契約。」，勞基法第2條第1款、第3款、第6款分別定有明
  文，足見勞動契約當事人之勞工，應具有下列特徵：(1)人格從
  屬性，即受雇人在雇主企業組織內，服從雇主權威，並有接受
  懲戒或制裁之義務。(2)親自履行，不得使用代理人。(3)經濟上
  從屬性，即受雇人並不是為自己之營業勞動而是從屬於他人，
  為該他人之目的而勞動。(4)納入雇方生產組織體系，並與同僚
  間居於分工合作狀態。勞動契約之特徵，即在此從屬性。又當
  事人間成立以供給勞務為內容之契約，縱兼有承攬、委任等性
  質，而僅有部分從屬性存在，基於保護勞工之立場，仍應從寬
  認定係屬勞基法所規範之勞雇關係，而有勞基法之適用，最高
  法院81年度台上字第347號民事判決、89年度台上字第1301號
  民事判決意旨參照。查，
1.被上訴人自88年4月起至93年3月31日止於新漢英國公司擔任之
  職務為執行董事，固為兩造所不爭之事實（如上述不爭執事實
  (二)），惟被上訴人於新漢英國公司擔任之職務，係相當於上訴
  人公司之協理之事實，亦經上訴人自認在卷（如上述不爭執事
  實(二)），且依曾任上訴人公司人事行政處長之證人賴源任於原
  法院證稱：「原告（即被上訴人）的人事處理，我們是按照一
  般員工處理，我們公司當初有辦提撥退休金，我們是按照員工
  的年資、年齡來辦理。」、「 (問: 劉先生〈即被上訴人〉有
  無提列退休金?) 我們是按照公司提供的名冊辦理，劉先生有
  在名冊裡面，至於新漢的董事有無我就不清楚了，劉先生是用
  一般員工來處理。」、「 (問: 原告薪水二份如何發放?) 是
  國內發放二分之一，另外一半由英國的子公司（即新漢英國公
  司）發放。」等語（原法院訴字卷33-35頁），此與兩造所不
  爭之被上訴人每月共領取薪資300,000元，其中150,000元由上
  訴人發放，餘150,000元則由新漢英國公司發放乙節相符（如
  上述不爭事實(三)）。又上訴人將其按月給付被上訴人之
  150,000元，於扣除相關費用後開立薪資所得總額133,200元之
  扣繳稅額繳款書予被上訴人，並為被上訴人加保勞工保險之事
  實，亦為兩造所不爭（如上述不爭執事實(三)、(四)）。而上訴人
  並給予被上訴人員工認股之權利，及將被上訴人之薪資列入提
  發退休金之計算基礎（見原法院訴字卷57、181頁）。由上可
  見，上訴人在人事處理上，係將被上訴人按照一般員工處理。
2.又上訴人公司副總經理楊建興於92年9月27日寄發電子郵件予
  被上訴人，反對被上訴人於93年1月上旬休假（全文節錄：The
   4Q is busy business season. Can you take a vacation
  in early of Jan. 2004. I understand how you feel. As a
  MD,but,it is not a good timing for vocation...），及於
  92年11月12日發電子郵件予新漢英國公司業務人員Lina和Ben
  表示：「我曾和Ken（即被上訴人）通過電話要把你們留在新
  漢公司。我們無法負荷失去經驗豐富的業務人員。我正在和
  Ken討論為辦公室中所有的人訂定激勵計畫。我推測在這星期
  總結這一部份。我期望你們將留在新漢公司」（原文：I had
  a phone discussion with Ken you two in NEXCOM. We cann
  ot afford to lose exeperience sales people. I am discu
  -ssing with Ken to define a good incentive program for
  all people in office. I suppose to conclude this part
  in this week. I exepect you will stay in NEXCOM.）等語
  ，及於92年11月20日發電子郵件予被上訴人表示：「主旨：楊
  建興之旅館細節與英國公司之團隊開會‥‥2.我已經為兩個辦
  公室經理候選人作面談預約。‥‥11月26日，和Lina、Ben討
  論銷售額/機動計畫/2004組織。我同時會向他們更新台北新漢
  之最新計畫‥‥」（RE:Peter Hotel detail and Meeting
  with UK team‥‥2.I have made 2 interview appointment
  for office manager candidates.‥‥Nov26 sales quota/inc
  -entive program /2004 organization dicussion with Lina
  and Ben‥‥）等語，足證被上訴人主張：新漢英國公司均由
  上訴人公司副總經理楊建興直接下令並監督指揮，伊並無新漢
  英國公司之人事決定權等語，尚非全然無據。
3.雖新漢英國公司於92年1月3日與上訴人簽訂管理契約，並於92
  年1月至7月匯給上訴人之管理費為9,000美元（管理契約、管
  理費發票，原法院訴字卷335-347頁），其中包含被上訴人之
  5,000美元，及上訴人公司另名員工邱俊凱之4,000美元，然依
  上訴人公司法定代理人於原法院審理時陳稱：邱俊凱之薪資並
  非代發等語（見原法院訴字卷258頁），益證英國新漢公司匯
  給上訴人管理費，不足以作為認定上訴人係代發薪資之證據。
  因此，被上訴人主張上訴人按月給付伊之150,000元為薪資報
  酬等語，尚非全無可採。
4.上訴人另以被上訴人在新漢英國公司有執行業務、銀行帳戶動
  支、簽發票據、批准財務報表與營業稅申報書之權利，抗辯：
  兩造間關係並非勞動關係云云，惟被上訴人係依上訴人制訂之
  政策執行，並非上訴人自行決定，有上訴人公司副總經理楊建
  興所發之電子郵件可證，而被上訴人為新漢英國公司執行董事
  ，在英國設有銀行帳戶，然其係執行上訴人制訂之政策，並受
  上訴人公司副總經理之指揮監督，如上述，是被上訴人簽發票
  據及銀行帳戶簽名權均係基於實際運作便利所設，尚難遽認兩
  造未成立勞動契約。況縱認被上訴人係上訴人委派至新漢英國
  公司之專業經理人，兼有委任之性質，然基於保護勞工之立場
  ，參照上述最高法院81年度台上字第347號及89年度台上字第
  130 1號民事判決意旨，本院爰參酌上述諸情，認為應從寬認
  定被上訴人係屬於提供勞務給付，獲取報酬之勞工，兩造間係
  成立勞動契約關係。
5.按確定判決之既判力，固以訴訟標的經表現於主文判斷之事項
  為限，判決理由並無既判力，但法院於判決理由中，就訴訟標
  的以外當事人主張之重要爭點，本於當事人辯論之結果，已為
  判斷時，除有顯然違背法令之情形，或當事人已提出新訴訟資
  料，足以推翻原判斷之情形外，應解為在同一當事人就該重要
  爭點所提起之訴訟中，法院及當事人就該已經法院判斷之重要
  爭點，皆不得任作相反之判斷或主張，始符民事訴訟上之誠信
  原則，最高法院92年度台上字2460號民事判決意旨可資參酌。
  查，被上訴人於板橋地院93年度勞訴字第53號請求給付薪資事
  件，主張兩造間有勞動契約關係，請求上訴人給付薪資750,00
  0元，及自93年7月30日起至清償日止按年息5%之利息，經板橋
  地院為被上訴人全部勝訴之判決。上訴人不服提起上訴，由臺
  灣高等法院以94年度勞上易字第11號給付薪資事件審理，並經
  兩造將：兩造間是否有契約存在係在，如認兩造間有契約
  關係存在，該契約之性質為何，協議列為爭點，經兩造言詞辯
  論後，臺灣高等法院94年度勞上易字第11號判決判認：兩造
  間有契約關係存在，兩造間之契約為勞動契約，有該案民事
  判決書一件在卷足憑。而上訴人並未明表臺灣高等法院94年度
  勞上易字第11號判決就上開爭點之判決有何顯然違背法令處，
  亦未表明其提出之本件訴訟資料較上開請求給付薪資事件者為
  新，且該訴訟資料何以足以推翻原判決，則參酌上開最高法院
  判決要旨，本院亦不宜任作相反之判斷或主張。是兩造間有勞
  動契約關係存在，應堪認定。
(二)兩造間契約是否業經被上訴人合法終止？
  按雇主不依勞動契約給付工作報酬者，勞工得不經預告終止契
  約，勞基法第14條第1項第5款定有明文。查，上訴人自92年12
  月起停發薪水予被上訴人（如上述不爭事實(五)），被上訴人雖
  於93年1月30日以電子郵件向上訴人表示其停發薪水違反勞動
  契約，並委請律師發函請求給付薪資（如上述不爭事實(六)），
  然均未獲置理。而上訴人係擬以停發薪水方式要求被上訴人離
  職，此有被上訴人93年3月遭上訴人公司停職後，對上訴人提
  起給付薪資訴訟，並在新漢英國公司93年3月23日調查之聽證
  會中表示「公司計劃止付我薪資來逼我去職（The company
  was planning to force me to leave the company by stopp
  ing my salary.)」等語可證（新漢英國公司93年3月23日調查
  聽證會議紀錄，本院卷66-71頁）。是被上訴人主張：伊不得
  已，乃於93年3月26日提出辭呈，並在上訴人要求下，於同年4
  月5日提出正式辭呈等語，尚非全然無據。因此，依勞基法第
  14條第1項第5款規定，被上訴人於93年4月5日致函上訴人表示
  其工作至93年3月31日止辭去其職務，自生終止契約之效力。
(三)被上訴人得請求上訴人給付之資遣費金額？
  按雇主不依勞動契約給付工作報酬者勞工得不經預告終止契約
  ，且勞基法第17條發給資遣費之規定於本條終止契約準用之，
  同法第14條第1項第5款、第4項定有明文；又雇主依勞基法第
  16 條終止勞動契約者，應依下列規定發給勞工資遣費：一在
  同一雇主之事業單位繼續工作，每滿一年發給相當於一個月平
  均工資之資遣費；二依前款計算之剩餘月數，或工作未滿一年
  者，以比例計給之，未滿一個月者以一個月計，同法第17條亦
  定有明文。又依勞基法第17條規定計算之資遣費，應於終止勞
  動契約30日內發給，勞基法施行細則第8條亦規定甚明。查，
  被上訴人係受僱於上訴人在新漢英國公司任職，如上述，而被
  上訴人任職期間自88年4月起至93年3月31日止，共計4年11個
  月之事實，為兩造所不爭（如上述不爭事實(二)），是被上訴人
  於93年4月5日終止兩造間勞動契約後，依上開法文規定請求上
  訴人給付5個月薪資之資遣費750,000元（即150,000×5＝750,
  000），及自93年5月31日起至清償日止按年息5%計算之利息，
  洵屬有據。
五綜上所述，被上訴人依據勞動契約之法律關係及勞基法第14條
  第4項、第17條之規定，請求上訴人給付資遣費750,000元及自
  93 年5月31日起至清償日止按年息5%計算之利息，為有理由。
  原審判命上訴人如數給付，於法並無不合。上訴意旨指摘原判
  決不當，求予廢棄改判，為無理由，應予駁回。
六本件事證已臻明確，兩造其餘之攻擊、防禦方法，核與判決結
  果不生影響，爰毋庸一一論述，併此敘明。
七據上論結，本件上訴為無理由。依民事訴訟法第449條第1項、
  第78條，判決如主文。
中　　華　　民　　國　　96　　年　　2 　　月　　13　　日
　　　　　　　　　  勞工法庭
                      　審判長法　官  黃熙嫣
　　　　　　　　　　          法　官  呂太郎
　　　　　　　　　　          法　官  楊力進
正本係照原本作成。
不得上訴。
中　　華　　民　　國　　96　　年　　2　　月　　16　　日
                              書記官  劉家聲
